臺灣雲林地方法院交通事件裁定　　　　100年度交聲字第48號
移送機關即
原處分機關　交通部公路總局嘉義區監理所雲林監理站
異　議　人
即受處分人　益明小客車租賃行
代　表　人　柳後明
上列受處分人因違反道路交通管理處罰條例案件，對於交通部公
路總局嘉義區監理所雲林監理站於民國100 年2 月22日所為之雲
監裁字第裁72-SK0000000號裁決處分（原舉發違反道路交通管理
事件通知單案號：台南市警察局99年9 月21日南市警交字第SK00
00000 號），聲明異議，本院裁定如下：
    主  文
原處分撤銷。
益明小客車租賃行不罰。
    理  由
一、原處分意旨略以：異議人即受處分人益明小客車租賃行所有
    之車牌號碼1862-JJ 號自用租賃小客車（負責人柳後明，下
    稱本案租賃小客車），於民國99年9 月12日上午3 時9 分許
    ，由他人駕駛，於行經限速70公里之臺南市○○路台17線16
    7公里近北汕尾路口往北路段時，以時速156 公里超速行駛，
    超速86公里，已超過規定之最高速限60公里以上，經警拍照
    逕行掣單舉發。嗣交通部公路總局嘉義區監理所雲林監理站
    （下稱原處分機關）以其違規事實屬實，依道路交通管理處
    罰條例第43條第4 項前段（原處分書漏載）及違反道路交通
    管理事件統一裁罰基及處理細則第41條、第43條、第44 條
    及第67規定，裁處吊扣上開汽車牌照3 個月。
二、異議理由略以：上揭違規事由係由行為人柯清情駕駛異議人
    所有之租賃小客車，異議人並非違規之汽車駕駛人，且異議
    人已盡力篩選汽車租賃人，惟無法凡事鉅細靡遺，更無法掌
    控汽車租賃人駕駛之行車速度，實力有未逮，卻要承擔遭吊
    扣該車之汽車牌照3 個月之處分，誠感不妥，為此聲明異議
    ，並請求撤銷原處分等語。
三、按汽車駕駛人，駕駛汽車行車速度，超過規定之最高時速60
    公里以上者處新臺幣（下同）6,000 元以上24,000元以下罰
    鍰，並當場禁止其駕駛；汽車駕駛人有第1 項第1 款、第2
    款或前項行為者，並吊扣該汽車牌照3 個月，道路交通管理
    處罰條例第43條第1 項第1 款、第4 項前段分別定有明文。
    依前揭條文規定，如汽車駕駛人與汽車所有人為同一，因此
    而有上開違規行為，除受罰鍰外，並應受吊扣汽車牌照3 個
    月之處分，自無疑義，惟若汽車駕駛人與汽車所有人非同一
    時，則該汽車所有人是否仍為受罰主體即有疑義，依其法條
    文義解釋而言，所謂「吊扣『該』汽車牌照」，自係指「該
    行車速度超過規定之最高時速60公里以上之汽車牌照」，而
    汽車駕駛人非必為汽車所有人，為一般社會常態，法文既非
    明定「吊扣該駕駛人所有之汽車牌照」，則不問汽車駕駛人
    與汽車所有人是否為同一人，自應對違規之汽車牌照予以吊
    扣，即對汽車所有人加以處罰。再由同條第4 項後段規定「
    經受吊扣牌照之汽車『再次提供』為違反第1 項第1 款或前
    項行為者，沒入該汽車」為體系上之觀察，益見本條項處罰
    汽車所有人不以與汽車駕駛人為同一人為限，否則即無「提
    供」或「再次提供」之可言。另自立法意旨觀之，汽車駕駛
    人有行車速度超過規定之最高時速60公里以上行為，嚴重危
    害道路交通安全，情節非輕。是除處汽車駕駛人高額罰鍰並
    當場禁止其駕駛外，另應吊扣該行車速度超過規定之最高時
    速60公里以上車輛之汽車牌照3 個月，以此雙重保險方式，
    督促汽車所有人勿輕易提供車輛與可能有行車速度超過規定
    之最高時速60公里以上之人，藉以遏止嚴重違規，確保公眾
    生命、身體、財產之安全。據此，本條項關於吊扣汽車牌照
    之處罰，自不以汽車駕駛人與汽車所有人係同一人為限，縱
    汽車所有人另有其人，仍應為本條項所規範之受罰主體，臺
    灣高等法院98年度法律座談會亦同此見解。
四、惟按「違反行政法上義務之行為非出於故意或過失者，不予
    處罰」，行政罰法第7條著有明文。此項實體法上責任成立
    之條件，除有明文規定，得因程序要件不備而無庸審酌外，
    本宜一體適用。因此，上開吊扣汽車牌照之處罰雖以汽車所
    有人為受罰主體，但仍須汽車所有人對於提供車輛給汽車駕
    駛人使用有故意或過失為限。如汽車所有人自己即為行車速
    度超過規定之最高時速60公里以上之行為人，則其有可歸責
    之原因，自不待言。如汽車所有人非汽車駕駛人，即應探究
    該提供汽車之行為是否有可歸責之原因，否則，自不能令汽
    車所有人因汽車駕駛人個人恣意違規行為，即連坐受罰。是
    以臺灣高等法院98年度法律座談會見解亦表示：「然上開吊
    扣汽車牌照之特別規定，究屬行政義務違反之處罰，而條文
    或立法過程，並未排除行政罰法第7 條第1 項「違反行政法
    上義務之行為非出於故意或過失者，不予處罰」及道路交通
    管理處罰條例第85條第4 項推定過失等規定之適用，是汽車
    所有人自仍得經由舉證證明其無故意及過失而免罰；故縱汽
    車駕駛人與汽車所有人非同屬1 人，亦應依道路交通管理處
    罰條例第43條第4 項規定對於汽車所有人處以吊扣汽車牌照
    3 個月處罰，惟可舉證不罰。」亦即認為縱汽車所有人非即
    為駕駛人，而係另有其人時，仍應依道路交通管理處罰條例
    第43條第4 項規定對於汽車所有人處以吊扣汽車牌照3 個月
    處罰，但汽車所有人仍可舉證其無故意、過失而不罰。因此
    ，本件異議人自仍應有故意或過失之可歸責原因時，始得據
    以裁罰。
五、經查：
(一)、本件異議人係租車業者，自99年8 月31日起至99年9 月13日
    止，將本案租賃小客車出租予第三人柯清情，柯清情於上揭
    時、地超速行使，經臺南市警察局交通隊警員拍照逕行掣單
    舉發，並經查明車籍為異議人所有後，逕處以吊扣該汽車牌
    照3 個月，嗣經原處分機關據以裁罰等情，有中華民國小客
    車租賃定型化契約書、台南市警察局99年9 月21日南市警交
    字第SK0000000 號舉發違反道路交通管理事件通知單、交通
    部公路總局嘉義區監理所雲林監理站100 年2 月22日雲監裁
    字第裁72-SK0000000號違反道路交通管理事件裁決書各1 份
    附卷可稽，堪認屬實。
(二)、原處分機關對異議人為前開裁決處分，係以道路交通管理處
    罰條條例第43條第4 項規定為其處罰依據，然依前開說明，
    其處罰之成立自應以汽車所有人就該違規事實之發生有故意
    或過失之歸責事由始足當之。按租賃之性質係以物租予他方
    使用、收益，他方支付租金之契約，則租賃物交付他方使用
    後，係處於承租人之占有中，出租人已難對租賃物為風險上
    控管，茲本件異議人係車輛租賃業者，營利方式即藉由向不
    特定大眾提供租借車輛服務，然其出租車輛並非可不負注意
    義務，指示其注意義務範圍，應就承租人駕駛資格及能力之
    監督，包含課以就承租人本身之駕駛資格為注意、告知承租
    人須就汽車管理上應注意是否成年，並領有監理機關核發之
    合格駕駛執照等，但難以涵蓋至對於車輛交付後，承租人是
    否交由他人駕駛等，或駕駛人進行駕駛作為時所面對各種具
    體或偶發狀況，有無因故意或過失而違規之風險，難課予預
    見及防止之義務。本件異議人將上開車輛出租予第三人柯清
    情時，第三人柯清情已提供合格之駕駛執照及身分證雙證件
    供異議人審核並影印存檔，並已於契約書約定「第七條第二
    項：乙方（即承租人）應在約定範圍內使用車輛並自行駕駛
    ，不得擅自交無駕照之他人駕駛、從事營業行為或充作教練
    車等用途，非經甲方（即出租人）同意並登記，不得交他人
    駕駛；第十條：乙方應盡善良管理人注意義務保管及維護本
    車輛，禁止出賣、質押、零件掉包、典當車輛等行為。...
   」堪認對承租人就租賃車輛之使用已盡相當之提醒及注意，
   異議人對實際駕駛人之違規，難認具預見可能性，而負有防
   免義務，自無故意或過失。從而，原處分機關逕以車輛所有
   人即異議人為裁罰對象，即有未洽。
六、綜上，本件異議人以汽車出租為業，對於第三人柯清情租用
    本案租賃小客車後使用時之違規超速行為，並無證據證明有
    故意、過失之可歸責原因，原處分未審酌前情，逕予裁罰，
    尚有未洽，本件異議人之異議為有理由，應由本院將原處分
    撤銷，並為異議人不罰之諭知，以資適法。
七、據上論斷，應依道路交通事件處理辦法第19條前段，裁定如
    主文。
中    華    民    國   100    年    4     月    28    日
                    交通法庭    法  官  王子榮
以上正本證明與原本無異。
如不服本裁定，應於裁定送達後5 日內向本院提出抗告狀（須附
繕本）。
                                書記官  陳俊偉
中    華    民    國   100    年    4     月    28    日